【裁判字號】    95,上更(二),191
【裁判日期】    950621
【裁判案由】    毒品危害防制條例
【裁判全文】
臺灣高等法院刑事判決             95年度上更(二)字第191號
    上  訴  人
    即  被  告  甲○○
    指定辯護人  本院公設辯護人  乙○○
上列上訴人因毒品危害防制條例案件，不服臺灣板橋地方法院88
年度訴字第369號，中華民國88年6月7日第一審判決（起訴案號
：臺灣板橋地方法院檢察署87年度偵字第27463號），提起上訴
，經判決後，由最高法院第2次發回更審，本院判決如下：
    主  文
原判決撤銷。
甲○○無罪。
    理  由
一、公訴意旨略以：上訴人即被告甲○○意圖營利並基於概括之
    犯意，在台北縣土城市○○○○○道、中央路口，向綽號「
    大胖」者販入第二級毒品安非他命（下簡稱安非他命）後，
    於民國（下同）87年12月3日下午14時許，在台北縣土城市
    ○○路彈藥庫附近，以新台幣（下同）2000元之代價，販賣
    安非他命一小包予綽號「阿麵」者。嗣於87年12月7日下午4
    時許，在台北縣土城市○○路北二高橋下之產業道路上等候
    「阿麵」之際，為警當場查獲，並扣得欲交付「阿麵」之安
    非他命二包（淨重25公克，起訴書誤載為一包），復在台北
    縣土城市○○路○段273號2樓住處之浴室內，扣得安非他命
    0.5公克、吸管一支，因認被告涉有毒品危害防制條例第4條
    第2項之販賣第二級毒品罪嫌云云。
二、按犯罪事實應依證據認定之，無證據不得認定犯罪事實；又
    不能證明被告犯罪者，應諭知無罪之判決，刑事訴訟法第15
    4條第2項、第301條第1項分別定有明文。而事實之認定，應
    憑證據，如未能發現相當證據，或證據不足以證明，自不能
    以推測或擬制之方法，以為裁判基礎。認定犯罪事實，所憑
    之證據，雖不以直接證據為限，間接證據亦包括在內，然無
    論直接或間接證據，其為訴訟上之證明，須於通常一般之人
    均不致於有所懷疑，而得確信其為真實之程度者，始得據之
    為有罪之認定，倘其證明尚未達到此一程度，而有合理性懷
    疑之存在時，即無從為有罪之認定，最高法院40年臺上字第
    86號、76年臺上字第4986號判例可資參照。
三、檢察官據以認定被告涉有上開罪嫌，無非係以被告於警訊時
    之自白及證人胡慶雄之證言，與扣案之安非他命共25.5公克
    、吸管一支等為其主要論據。訊據被告堅決否認有何販賣安
    非他命之犯行，辯稱：伊警詢時之自白不實，係被警方刑求
    ，扣案之安非他命係其向基隆綽號「大胖」之人買來供自行
    施用，實無綽號「阿麵」之人，伊並未販賣安非他命等語。
四、經查：
（一）證據能力之說明：
    1.被告雖於本院審理時主張其遭警方刑求，其警詢筆錄之自
      白不實云云。惟查，被告於偵查中從未提及其遭警方刑求
      之事，而被告有多項前科紀錄，有本院被告前案紀錄表在
      卷可稽，如警方有刑求取供之行為，以被告多次接受檢察
      官偵訊之經驗，衡情被告應立即將此事告知檢察官，惟被
      告於檢察官二次偵訊時均未提及其有遭警刑求之事，已有
      疑義。再者，被告於原審審理時係供稱：警詢時因害怕被
      刑求方自白等語（見原審卷第79頁）；於本院前審上訴審
      審理時則供稱：其看到另一個人被刑求，心裡很害怕等語
      （見本院上訴緝卷第96頁），則依被告上開所述，警方並
      未對其刑求，然被告於本院前審更一審及本院此次審理時
      則改稱：其有遭警方刑求（見本院上更一緝卷第47頁、本
      院95年6月7日審判程序筆錄），故關於被告係害怕遭警方
      刑求或事實上警方已對被告刑求乙節，被告之供述亦前後
      不一，而證人即警員黃新田於原審審理時亦證稱：警方沒
      有刑求等語（見原審卷第49頁），是被告所提出之刑求抗
      辯，委無可採。
    2.按被告以外之人於審判外之言詞或書面陳述，除法律有規
      定者外，不得作為證據；被告以外之人於偵查中向檢察官
      所為之陳述，除顯有不可信之情況者外，得作為證據；被
      告以外之人於審判外之陳述，雖不符前4條之規定，而經
      當事人於審判程序同意作為證據，法院審酌該言詞陳述或
      書面陳述作成時之情況，認為適當者，亦得作為證據。當
      事人、代理人或辯護人於法院調查證據時，知有第159條
      第1項不得為證據之情形，而未於言詞辯論終結前聲明異
      議者，視為有前項之同意。刑事訴訟法第159條第1項、第
      159條之1第2項、第159條之2及第159條之5分別定有明文
      。查本案證人胡慶雄之警詢、偵訊筆錄，固均屬被告以外
      之人於審判外之言詞陳述。被告及其辯護人於本院審理程
      序中對於證人胡慶雄之供述均未表示意見，且未於本案言
      語辯論終結前聲明異議，本院審酌證人胡慶雄之警詢、偵
      查筆錄，並無顯不可信之情況，亦無不適當之情形，故證
      人胡慶雄之警詢、偵查中所為之陳述，依刑事訴訟法第15
      9條之1第2項、第159條之5之規定，自有證據能力。
    3.至證人即警員黃新田於原審之證述，依法雖有證據能力，
      固不待言，然此與證人黃新田之證詞可否作為被告自白之
      補強證據，非可一概而論（詳後述）。
（二）被告於87年12月7日22時30分許警詢時，固曾自白「於87
      年12月7日16時許，在土城市○○路北二高橋下之產業道
      路上正要販賣給一名綽號「阿麵」之男子共二包，淨重25
      公克，販賣新台幣34000元，當時「阿麵」聞風逃逸。」
      、「共二次（指販賣安非他命予「阿麵」之人），第一次
      於87年12月3日下午14時許，在土城市○○路上靠近彈藥
      庫販賣一小包新台幣2000元，第二次是今日下午被警方查
      獲」等語，惟其自87年12月8日10時30分許經檢察官第一
      次偵訊起，無論於檢察官之偵訊或原審、本院上訴審、本
      院更一審、及本院此次審理訊問時，均堅詞否認有此行為
      ，是自應審查被告警詢中之自白是否與事實相符，蓋假設
      其自白之內容與事實不符，依法該自白自不能作為證據，
      此從刑事訴訟法第156條第1項明定「被告之自白，非出於
      …，且與事實相符者，得為證據」自明；又縱然被告警詢
      中之自白與事實相符，依刑事訴訟法第156條第2項規定，
      亦應查得其他補強證據存在，始能以其自白作為認定被告
      犯罪之依據。
（三）觀之被告於警詢中自白之內容可知，其二次販賣安非他命
      之對象均為綽號「阿麵」之人，但因警方並未查獲綽號「
      阿麵」之人，是其年籍為何，與被告間之交易方式又如何
      ，均乏證據以明之。雖證人即台北縣政府警察局樹林分局
      警員黃新田於原審審理時到庭證述警方前往現場時，適有
      一人逃走，警方乃詢問被告該逃走之人為何人，被告則自
      己表示為綽號「阿麵」之人，並自承當日係擬販賣安非他
      命，且被告其前即曾販賣安非他命，此次警方係接獲線報
      始前往查獲等情（見原審卷第48頁、第49頁），被告於本
      院前審上訴審審理時，對此亦不否認（本院上訴緝卷第96
      頁）。然按刑事訴訟法第156條第2項規定，被告雖經自白
      ，仍應調查其他必要之證據，以察其是否與事實相符。立
      法目的乃欲以補強證據擔保自白之真實性；亦即以補強證
      據之存在，藉之限制自白在證據上之價值。而所謂補強證
      據，則指除該自白本身外，其他足資以證明自白之犯罪事
      實確具有相當程度真實性之證據而言。雖其所補強者，非
      以事實之全部為必要，但亦須因補強證據與自白之相互利
      用，而足使犯罪事實獲得確信者，始足當之。但僅證明被
      告之自白出於任意性者，非即足以證明該自白事實之真實
      性，蓋自白之任意性，僅自白具有證據能力，而自白之真
      實性，則屬自白之證據價值問題，二者不容混淆。故僅足
      以證明被告自白之任意性，而無其他補強證據足以證明其
      真實性時，仍不得遽採為有罪判決之基礎（最高法院87年
      台上字第3457號判決意旨參照）。查證人黃新田上開證述
      係在原審針對被告之警詢自白是否出於任意性之目的而訊
      問，此觀原審訊問之問題為「被告在警訊中稱販賣給綽號
      阿麵的是他自由陳述？」自明（見原審卷第48頁），故證
      人黃新田於原審該次訊問之所為之陳述僅證明被告之自白
      出於任意性，依上揭最高法院判決意旨，證人黃新田之證
      言非即足以證明被告警詢自白事實之真實性，是尚難因為
      有證人黃新田之證言作為被告自白之補強證據，即足以彌
      補被告自白真實性之疑問。（此即最高法院發回意旨第一
      點所質疑之事項）。
（四）再者，既如證人黃新田所述：警察人員係接獲線報，由警
      網前往查獲，竟讓綽號「阿麵」之人在此產業道路逃走，
      且若警方查獲被告時，逃走之人即為已向被告購買過二次
      安非他命之「阿麵」，依常理警方會將「阿麵」列為偵查
      對象，但徵之警方將被告移送檢察官偵查時，警方於87年
      12月8日就被告涉嫌公訴意旨所指販賣第二級毒品犯行所
      而填製之毒品案件姓名年籍涉嫌人基本資料移送報告表上
      ，並未提及有「阿麵」之人在逃，反而於販毒管道欄載為
      「不詳」（見偵查卷第7頁之正面及背面），準此足見被
      告於警詢中自白逃走之人即係「阿麵」，且「阿麵」向其
      購買過二次安非他命，其自白之真實性不無疑問。至最高
      法院發回意旨第一點另質疑警方上開移送報告表，係就被
      告涉嫌在台北縣土城市○○路○段103號其住處施用安非他
      命案件，所製作之相關基本資料，其記載之內容自與本件
      販賣安非他命無涉云云，惟上開移送報告表所載之犯罪時
      間為「於87年12月7日18時」，然依公訴意旨所述被告係
      於「87年12月7日16時」許，在台北縣土城市○○路北二
      高橋下之產業道路上為警當場查獲，則被告又如何能在警
      方查獲後之2小時後即「87年12月7日18時在台北縣土城市
      ○○路○段103號其住處施用安非他命」，況警方之移送報
      告書中之犯罪事實亦僅記載被告涉嫌販賣第二級毒品，並
      無任何關於被告施用毒品之記載（見偵查卷第1頁），故
      上開移送報告表應係警方就被告涉嫌販賣毒品犯行所製作
      無訛，併予敘明。
（五）徵之檢察官係以被告於警詢中之自白，而起訴其第一次販
      賣安非他命之時間為87年12月3日下午14時許，且販賣分
      量為價值新台幣2000元之一小包安非他命，但縱然被告於
      警詢中第一次販賣安非他命之自白為真實，依法亦應有補
      強證據存在，始能認定確有第一次販賣安非他命犯行。然
      參酌如前述「阿麵」未到案，而警方扣案之安非他命亦非
      被告第一次販賣之物，及被告於警詢中同時亦自承係自87
      年12月5日下午14時起向胡慶雄購買安非他命（見偵查卷
      第11頁背面），而證人胡慶雄於警詢中亦自承自87年12月
      5日中午起出售安非他命予被告（見偵查卷第13頁背面）
      ，由此可知被告第一次販賣安非他命之行為，顯與胡慶雄
      或扣案之安非他命均無涉，然遍查全案卷並無任何證據，
      可資作為被告於警詢中第一次販賣安非他命自白之補強證
      據，是被告此部分自白，尚欠補強證據證明之。
（六）被告為警查獲時之二包淨重25公克之物品，經送驗結果雖
      係甲基安非他命無誤（此有法務部調查局檢驗通知書附於
      原審卷第16頁），然被告有施用安非他命之習行，此據被
      告於檢察官偵訊時自承最後施用安非他命之時間為87年12
      月7日（見偵查卷第40頁），且被告施用安非他命之犯行
      先經檢察官向原審聲請送觀察、勒戒，再經原審以87年度
      毒聲字第3703號裁定准許，後因被告在勒戒處所觀察、勒
      戒結果經判斷有繼續施用毒品傾向，又由檢察官向原審聲
      請施以強制戒治，末經原審以87年度毒聲字第4160號裁定
      准許之事實，亦有本院被告前案紀錄表、原審87年度毒聲
      字第3703號裁定影本及台灣台北看守所附設勒戒處所87
      年12月23日出具之有無繼續施用毒品傾向證明書（見偵查
      卷第53頁）可佐，而參酌被告在勒戒處所觀察、勒戒結果
      經判斷有繼續施用毒品傾向之情節以觀，可見被告當時施
      用安非他命之次數及份量應是相當可觀，否則應不致被判
      斷有繼續施用毒品傾向，因此以被告需大量施用安非他命
      之情節，對照扣案安非他命之重量而論，25公克之量並非
      重大，足徵被告辯稱扣案之安非他命係買來供自行施用，
      尚與常情無違。至最高法院發回意旨第二點雖質疑：被告
      於警詢中自承其遭查獲前最近二次購買安非他命，一於87
      年12月5日，以1萬7千元購買18公克，一於同年月7日，購
      買1萬6千元（見偵查卷第11頁背面），則被告短暫二日之
      隔，先後購買之安非他命即多達重量30餘公克，價金3萬
      餘元，觀諸其購買安非他命時間密集，且數量匪淺，是否
      仍可認係供己施用？然斯時被告施用安非他命之次數及份
      量應是相當可觀，業如前述，且據被告所述其之前均是7
      到10天購買一次，當時因為剛好有錢且買多一點較便宜（
      見原審卷第72頁），尚非不可採信，自不得僅以被告於短
      時間內所購買之毒品匪淺即遽認被告所購買之毒品非供己
      施用。況縱然被告所謂扣案安非他命係買來供自行施用之
      辯解不可信，亦需證據資以證明被告確有販賣之情事，始
      能論以販賣犯行，不能因被告之辯解不可採，遽以扣案安
      非他命之淨重達25公克，即認定被告欲販賣扣案之安非他
      命。
（七）警方固亦在台北縣土城市○○路○段273號2樓處之浴室內
      ，扣得被告所有安非他命0.5公克、吸管一支，但此為被
      告於87年12月7日16時許為警查獲後，警方再於87年12月7
      日18時許查獲之物，此有警方現場紀錄附於偵查卷第35頁
      可稽，且被告歷次陳述亦均稱0.5公克之安非他命及吸管
      一支為其施用之物，再參酌如前述被告有施用安非他命之
      習行，且其最後施用安非他命之時間為87年12月7日等情
      以觀，此等證物與被告有無販賣安非他命之行為不具關連
      性，是此等證物自亦不能作為被告販賣安非他命自白之補
      強證據。
（八）證人胡慶雄於警詢、檢察官偵訊及原審訊問時，不是供稱
      其販賣安非他命三次予被告，就是供稱替綽號「大胖」者
      帶安非他命三次予被告，準此可知，均係其個人有無販賣
      安非他命之陳述，與被告是否販賣安非他命予「阿麵」亦
      無關連性，自不得做為被告販賣安非他命自白之補強證據
      。
（九）綜上所述，本件並無足夠證據足以證明被告確有販賣安非
      他命之行為，依法應為無罪之諭知。
五、按被告始終堅詞否認上情，卷內之證據亦不足證明被告有販
    賣安非他命之行為，原審就此部分未詳為勾稽，以被告涉犯
    上開罪行，論處被告有期徒刑7年6月，扣案之第二級毒品安
    非他命共三包（淨重共24.55公克、包裝重0.51公克）均沒
    收銷燬；犯罪所得財物新台幣2000元沒收之，如全部或一部
    不能沒收時，以其財產抵償之，其認事用法即有違誤，被告
    上訴意旨否認犯罪即有理由，自應由本院撤銷改判，並諭知
    被告無罪之判決。
六、又如前述被告於87年12月7日為警查獲後，其施用安非他命
    犯行部分（被告最後施用安非他命之時間為87年12月7日，
    此據原審87年度毒聲字第3703號裁定認定在案），如前述業
    經另案裁定觀察勒戒及強制戒治，故本案被告所涉之持有安
    非他命部分，自為上述施用行為所吸收，不得再予處罰，併
    此敘明。
據上斷，應依刑事訴訟法第369條第1項前段、第364條、第301條
第1項前段，判決如主文。
本案經檢察官邱美育到庭執行職務。
中    華    民    國    95    年    6     月    21    日
                  刑事第八庭審判長法  官  鄭文肅
                                  法  官  江國華
                                  法  官  楊炳禎
以上正本證明與原本無異。
檢察官如不服本判決，應於收受送達後10日內向本院提出上訴書
狀，其未敘述上訴之理由者並得於提起上訴後10日內向本院補提
理由書（均須按他造當事人之人數附繕本）。
被告不得上訴。
                                  書記官  廖素花
中    華    民    國    95    年    6     月    21    日


司法院資訊處製作；財團法人民間司法改革基金會備份。
